臺灣彰化地方法院民事判決
109年度訴字第506號
原      告  陳培壽  
訴訟代理人  陳忠儀律師
            廖慧儒律師
被      告  王金枝（即陳高津之承當訴訟人）


訴訟代理人  王昌鑫律師
複代理人    張惠雅  
被      告  蘇賜安  

            蘇阿水  

共      同
訴訟代理人  張仕融律師
複代理人    李雅環  
上列當事人間請求確認通行權等事件，本院於民國110年4月13日
言詞辯論終結，判決如下：
    主      文
確認原告對被告王金枝所有坐落彰化縣○○鎮○○段000地號土地如
附圖通行方案二所示編號B部分面積137平方公尺有通行權存在。
被告王金枝應容忍並不得為妨礙原告通行上開土地之行為。
原告其餘之訴駁回。
訴訟費用由被告王金枝負擔2分之1，餘由原告負擔。
    事實及理由
一、按被告於訴之變更或追加無異議，而為本案之言詞辯論者，
    視為同意變更或追加。民事訴訟法第255條第2項定有明文。
    本件原告起訴請求確認對被告蘇賜安、蘇阿水共有坐落彰化
    縣○○鎮○○段000地號土地(下稱377地號土地)及被告王金枝所
    有同段379地號土地(下稱379地號土地)有通行權存在等，嗣
    後追加請求確認對被告蘇賜安、蘇阿水共有同段378地號土
    地(下稱378地號土地)有通行權存在等，被告無異議而為本
    案之言詞辯論，視為同意追加，合先敘明。
二、按訴訟繫屬中為訴訟標的之法律關係，雖移轉於第三人，於
    訴訟無影響。前項情形，第三人經兩造同意，得聲請代移轉
    之當事人承當訴訟；僅他造不同意者，移轉之當事人或第三
    人得聲請法院以裁定許第三人承當訴訟。民事訴訟法第254 
     條第1項、第2項定有明文。本件被告陳高津於訴訟中將其
    所有379地號土地移轉登記予王金枝，王金枝聲請承當訴訟
    ，經兩造同意，應予准許。
三、原告主張：
  ㈠坐落彰化縣○○鎮○○段000地號土地(下稱系爭土地)為原告所有
    ，原告在其上興建門牌號碼為彰化縣○○鎮○○里○○街000號房
    屋供原告及家人居住，系爭土地四周均為他人土地所圍繞，
    因與公路無適宜之連絡而為袋地。依現況情形，原告必須利
    用377、378、379地號土地如彰化縣北斗地政事務所109年7
    月2日複丈成果圖所示之既成通道始得對外通行至東新街。
    上開既成通道向來為原告通行至公路唯一之路徑，其成為既
    成通道已逾40年以上之時間，被告竟無故阻止原告通行，且
    擬將既成通道封阻，禁止人、車通行。爰依民法第787條規
    定主張通行權。
  ㈡附圖通行方案一編號E、C、B部分係原告對外通行至公路之唯
    一路徑，有其通行之必要性，且前開土地係供周圍鄰地所有
    人長期通行使用之既成通道，是對周圍地損害最少之處所及
    方法。該通行範圍原係供系爭土地及同段381、382、376地
    號等多筆土地通行之既成通道， 於民國7、80年間即已由北
    斗鎮公所舖設柏油路面，供行人及車輛通行使用，長期以來
    均供原告及前開多筆土地所有第三人通行使用。除系爭土地
    有其通行之必要性外，其他周圍土地之農作及收割時，前開
    土地亦同時須供農耕機具及貨車載運作物等進出使用。考量
    原告之車輛通行安全性、農耕機具之車寬及其他自用小貨車
    等車輛進出之需要，附圖通行方案一編號E、C、B部分是既
    成通道，應屬通行所必要者，亦是對周圍地損害最少之處所
    及方法。
　㈢依被告所提舊式手抄謄本所示，系爭土地（重測前彰化縣○○
    鎮○○○段000○000地號）雖係於63年6月15日分割自379地號土
    地（重測前東北斗段494之598地號），然系爭土地與379地
    號土地係於63年6月15分割後，於63年7月16日由原告及第三
    人陳○○分別因買賣取得各該所有土地，陳高津再於103年4月
    15日因分割繼承取得379地號土地之所有權。依最高法院69
    年度台上字第2672號判決見解，原告與陳高津間，甚且原告
    與陳高津之前手間，均未發生分割或讓與之行為，自不適用
    民法第789條規定。
　㈣原告於63年7月16日受讓系爭土地時，對外通聯之路線即附圖
    通行方案一之通行方式。被告蘇賜安、蘇阿水係於104年7月
    7日始因分割繼承取得377地號土地所有權，其二人之前手係
    於79年8月24日始因買賣取得377地號土地所有權，則不論被
    告蘇賜安、蘇阿水或其被繼承人於取得377地號土地時，即
    已知悉其所有土地為周圍土地所有人所通行，且377地號土
    地使用現況已全面鋪設水泥地，是依原告主張之通行方案，
    對蘇賜安、蘇阿水並不會增加不測損害。反之，379地號土
    地一直以來均作為農耕使用，倘適用民法第789條無償通行
    權之規定，僅以379地號土地作為供役地，因379地號土地周
    圍長期以來之通行狀況，欠缺適當顯現僅通行該土地之狀態
    ，故應無適用民法第789條之餘地，否則將對被告王金枝之
    權利造成過度犧牲。
　㈤原告主張之通行方案長期為原告及周圍土地所有人通行至公
    路唯一之路徑，此有周圍土地所有人之陳情書可稽。被告蘇
    賜安、蘇阿水主張該通行路線僅供特定人通行，顯不可採。
    又如不採通行方案一，則主張依通行方案二通行等語。
　㈥聲明：
　1.先位聲明：
　①確認原告對被告蘇賜安、蘇阿水共有377地號土地如附圖通行
    方案一所示編號E部分面積134平方公尺、378地號土地如附
    圖通行方案一所示編號C部分1平方公尺土地有通行權存在。
    被告蘇賜安、蘇阿水應容忍並不得為妨礙原告通行上開土地
    之行為。
　②確認原告對被告王金枝所有379地號土地如附圖通行方案一所
    示編號B部分面積59平方公尺土地有通行權存在。被告王金
    枝應容忍並不得為妨礙原告通行上開土地之行為。
　2.備位聲明：如主文第1、2項所示。
四、被告方面：
  ㈠被告蘇賜安、蘇阿水答辯：
　1.按既成道路之形成，應以須為不特定公眾通行所必要，公眾
    通行之初為和平狀態，且因年代久遠以致一般人無復記憶其
    確實起始，為其要件（最高法院96年度台上字第1704號判決
    要旨）。原告主張通行377、378地號土地已逾40年以上之時
    間，供特定之第三人通行，則該道路顯非供不特定之公眾通
    行之用，不符既成道路之要件，無公用地役關係存在。
　2.系爭土地於73年8月14日地籍圖重測前為彰化縣○○鎮○○段000
    ○000地號，379地號土地於73年8月14日地籍圖重測前為彰化
    縣○○鎮○○段000○000地號，彰化縣○○鎮○○段000○000地號土地
    係於63年6月15日自同段494之598地號土地分割而來。是以
    ，系爭土地既因土地分割而成為袋地，依民法第789條第1項
    規定，原告僅得通行其他分割人所有之土地即379地號土地
    而至公路，不得主張通行被告蘇賜安、蘇阿水所有377地號
    土地。
　3.系爭土地既然會因分割而造成無法與公路為適宜聯絡之情形
    ，則於分割初本即應有所預見，並事先為合理之解決， 自
    不能因任意行為，造成臨地所有人即被告蘇賜安、蘇阿水不
    測之損害（最高法院89年度台上字第756號判決要旨、最高
    法院88年度台上字第2946號判決要旨參照）。又土地所有人
    將土地之部分或分割成數筆，同時或先後讓與數人時，並不
    以不通公路土地所有人與受讓人或讓與人或他分割人直接間
    就土地一部為讓與或分割結果，而有不通公路土地之情形為
    限（最高法院85年度台上字第396號民事裁判要旨、最高法
    院86年度台上字第2725號民事裁判要旨參照）。
　4.民法第789條之規定，乃在於土地所有人為土地一部之讓與
    或分割時，對於不能與公路適宜聯絡之情形，當為其所預見
    ，而得事先為合理之解決。是土地所有人將土地之部分或分
    割成數筆，同時或先後讓與數人時，亦有民法第789條規定
    之適用，並不以不通公路土地所有人與受讓人或讓與人或他
    分割人直接間就土地一部為讓與或分割結果，而有不通公路
    土地之情形為限。蓋此通行權制度係以相鄰關係為構成之基
    礎，於滿足法律所定之要件時即已發生，就有通行權者之土
    地而言，為所有權之擴張，就通行地所有權而言，為所有權
    之限制，均成為相鄰關係所有權内容之一部，不因所有權主
    體之變異而受影響，是原告主張本件無民法第789條之適用
    ，顯不足採。
　5.否認原告提出陳情書所載方案一係長期為原告及周圍土地所
    有人通行至公路唯一之路徑，該陳情書之代表人陳章輝所有
    新生段870地號土地北面臨路東新街151巷，此有地籍圖資網
    路便民服務系統地籍圖可證，陳章輝之土地根本無通行被告
    蘇賜安、蘇阿水土地之必要，不能認被告蘇賜安、蘇阿水之
    土地為既成道路等語。並聲明：原告之訴駁回。
　㈡被告王金枝答辯：同意原告先位聲明。379、377地號土地間
    確有既成道路存在，道路旁邊有架設電線桿，道路也有鋪設
    柏油。被告王金枝從來沒有妨礙原告通行。原告如要通行37
    9地號土地，主張依通行方案三之2.2公尺寬度等語。
五、得心證之理由：
  ㈠按土地因與公路無適宜之聯絡，致不能為通常使用時，除因
    土地所有人之任意行為所生者外，土地所有人得通行周圍地
    以至公路。前項情形，有通行權人應於通行必要之範圍內，
    擇其周圍地損害最少之處所及方法為之。因土地一部之讓與
    或分割，而與公路無適宜之聯絡，致不能為通常使用者，土
    地所有人因至公路，僅得通行受讓人或讓與人或他分割人之
    所有地。民法第787條第1項、第2項前段、第789條第1項分
    別定有明文。
  ㈡原告主張系爭土地為其所有，系爭土地四周為他人土地所圍繞，因與公路無適宜之連絡而為袋地，毗鄰之377、378地號土地為被告蘇賜安、蘇阿水所有，379地號土地為被告王金枝所有，原告經由彰化縣北斗地政事務所109年7月2日複丈成果圖編號B、C部分土地通行至道路等事實，業據其提出土地登記謄本、地籍圖謄本、照片等為證(見本院卷第21、29-34、55、57、295頁)，另有被告王金枝所提土地登記謄本可稽(見本院卷第267頁），且為被告不爭執，並經本院會同彰化縣北斗地政事務所人員履勘測量，分別有勘驗筆錄(見本院卷第129、131頁），應堪認為真實。
　㈢原告主張377、378地號土地有既成道路之事實，為被告蘇賜
    安、蘇阿水所否認。原告雖提出現場照片、空照圖、陳情書
    等為證(見本院卷第61-68、179、181頁）。惟依原告所提照
    片，可知原告係由377、378、379地號之水泥地通行，該空
    地在379地號土地路旁設有電線桿及畫路邊白線，在377、37
    8地號土地僅為水泥空地，並無道路設施，縱使附近住民有
    順便利用377、378地號土地之空地通行情形，仍不能認377
    、378地號土地上之空地已成為公眾通行之既成道路。況倘
    如原告主張其可經由該既成道路通行，則原告所有之系爭土
    地即非屬袋地，其提起民事訴訟，依民法第787條規定請求
    確認方案一為通行範圍，並請求被告不得有妨害其通行之行
    為，亦於法不合（最高法院89年度台上字第2500號民事裁判
    參照）。
　㈣原告主張通行之處所及方法如通行方案一所示，被告蘇賜安
    、蘇阿水則辯稱系爭土地於73年8月14日地籍圖重測前為彰
    化縣○○鎮○○段000○000地號，379地號土地於73年8月14日地
    籍圖重測前為彰化縣○○鎮○○段000○000地號，彰化縣○○鎮○○
    段000○000地號土地係於63年6月15日自同段494之598地號土
    地分割而來，依民法第789條第1項規定，原告僅得通行379
    地號土地而至公路等語，並提出分割流程及土地登記簿謄本
    等為證（見本院卷第109-117頁）。原告對上開分割流程及
    土地登記情形並不爭執，其雖主張380地號與379地號土地係
    於63年6月15分割後，於63年7月16日由原告及第三人陳○○分
    別因買賣取得各該所有土地，陳高津再於103年4月15日因分
    割繼承取得379地號土地之所有權（嗣後移轉登記予王金枝
    ），原告與王金枝及其前手間均未發生分割或讓與之行為，
    不適用民法第789條規定云云。惟民法第789條之立法意旨，
    乃因土地所有人讓與土地之一部或分割土地時，就其可能造
    成不能與公路為適宜之聯絡之情形，為其能預見而得事先安
    排，土地所有人不能因自己之讓與或分割土地之任意行為，
    導致對當事人以外之其他土地所有人造成不測之損害。此法
    條所規定之通行權性質上乃土地之物上負擔，隨土地而存在
    ，土地所有人將土地分割成數筆，同時或先後讓與數人，應
    仍有該法條規定之適用（最高法院89年度台上字第756號判
    決意旨參照）。則系爭土地既係自379地號土地分割而來，
    被告辯稱依民法第789條第1項規定，原告僅得通行379地號
    土地而至公路，應為可採。
　㈤本件原告僅得通行被告王金枝所有之379地號土地，已如前述
    。而就通行必要之範圍，原告主張為附圖通行方案二所示編
    號B部分寬度3公尺、面積137平方公尺土地；被告王金枝主
    張為附圖通行方案三所示編號B部分寬度2.2公尺、面積101
    平方公尺土地。按袋地通行權主要在解決通行問題，而現今
    汽車為大眾通常使用之交通工具，應以原告主張之3公尺寬
    度較有利通行。故原告備位聲明主張之通行處所及方法應為
    可採。
　㈥綜上所述，原告備位聲明請求確認其對被告王金枝所有379地
    號土地如附圖通行方案二所示B部分面積137平方公尺有通行
    權存在，被告王金枝應容忍並不得為妨礙原告通行上開土地
    之行為，為有理由，應予准許，其餘請求為無理由，應予駁
    回。
六、本件事證已臻明確，兩造其餘攻擊防禦方法及舉證，與判決
    結果無影響，無庸論述，併此敘明。
七、訴訟費用負擔之依據：民事訴訟法第79條、第81條第2款。
中　　華　　民　　國　　110 　年　　5 　　月　　6 　　日
                  民事第三庭    法　官　羅秀緞
以上正本係照原本作成。
如對判決上訴，應於判決送達後20日內向本院提出上訴狀。如委
任律師提起上訴者，應一併繳納上訴審裁判費。
中　　華　　民　　國　　110 　年　　5 　　月　　6 　　日
                                書記官　蔡忻彤